【裁判字號】    98,再,79
【裁判日期】    990114
【裁判案由】    拆遷補償
【裁判全文】
臺北高等行政法院判決
                                        98年度再字第79號
再審原告    甲○○
            丁○○
            戊○○
            乙○○
            丙○○
            癸○○
            子○○
            己○○
            寅○○
            庚  ○
            壬○○
            丑○○
            辛○○
再審被告    臺北市停車管理處
代  表  人  卯○○（處長）住同.
訴訟代理人  黃坤鍵  律師（兼送達代收人）
            徐志明  律師
            孫  寅  律師
上列當事人間拆遷補償事件，再審原告對本院中華民國97年12月
31日97年度訴字第1218號判決提起再審之訴，本院判決如下：
    主      文
再審之訴駁回。
再審訴訟費用由再審原告負擔。
    事實及理由
一、事實概要：
    (一)緣臺北市政府為興辦臺北市中正區1206k03 停車場工程，
      需用臺北市○○區○○段1 小段719 、719-1 、72 0、
      720-1 、721 、721-1 、722 地號等7 筆（後合併為719
      地號）國有土地，案經行政院以民國（下同）85年3 月28
      日院臺財產一第85005794號函同意無償撥用後，因該土地
      上有臺北市○○○路○ 段41、43、45、47、49、53、55、
      57、59、719 號、寧波東街1-1 、1-2 號、金華街16號等
      13戶私有土地改良物（下稱系爭建物，其中羅斯福路1 段
      53、59、719 、55號住戶分別為再審原告甲○○、戊○○
      、丁○○及己○○、庚○、辛○○、壬○○、癸○○、子
      ○○、丑○○、寅○○；寧波東街1-1 、1-2 號住戶分別
      為再審原告丙○○、乙○○），經再審被告查證並無建物
      登記，推定為無權占有，不得依土地徵收條例辦理徵收，
      臺北市政府乃依臺北市舉辦公共工程對合法建築及農作改
      良物拆遷補償及違章建築處理辦法（下稱臺北市拆遷補償
      辦法）規定，以96年1 月2 日府交停字第09539483500 號
      公告拆遷補償事宜，並以96年3 月5 日府交停字第096394
      06200 號函通知系爭建物住戶預定拆遷日期。
    (二)嗣用地機關即再審被告以96年3 月23日北市停一字第0963
      9414100 號函通知系爭建物住戶，請渠等依臺北市拆遷補
      償辦法第3 條規定，於96年4 月10日前提供系爭建物係35
      年10月1 日前之合法建築物及其所有權人證明資料供審，
      作為建物補償之基準。再審原告等雖提出戶籍資料等相關
      證明供被告審核，惟經再審被告以96年11月29日北市停一
      字第09639569602 號函復再審原告乙○○、北市停一字第
      09639569609 號函復再審原告甲○○、北市停一字第0963
      9569601 號函復再審原告丙○○、北市停一字第09639569
      60B 號函復再審原告丁○○、北市停一字第0963956960C
      號函復再審原告戊○○、北市停一字第0963 956960A號函
      復再審原告己○○、庚○、辛○○、壬○○、癸○○、子
      ○○、丑○○、寅○○（以下統稱上開函復為原處分）：
      渠等不符合臺北市拆遷補償辦法第3 條規定之合法建築物
      。再審原告不服，提起訴願，遭臺北市政府分別以中華民
      國97年3 月19日府訴字第09770077800 號、第0000000000
      0 號、97年3 月20日府訴字第09770080500 號、第000000
      00000 號、97年3 月21日府訴字第09770080900 號、97年
      4 月10日府訴字第09770086600 號訴願決定駁回後，復向
      本院提起行政訴訟，經本院於97年12月31日以97年度訴字
      第1218號判決（下稱原確定判決）駁回。再審原告不服，
      提起上訴，經最高行政法院98年5 月27日98年度裁字第13
      32號裁定駁回而告確定。嗣再審原告以原確定判決有行政
      訴訟法第273 條第1 項第13款規定之再審事由，向本院提
      起再審之訴。
二、本件再審原告主張略以：
    兩造於前訴訟繫屬前，曾多次開會協商，就再審原告等居住
    處所能否依臺北市拆遷補償辦法第3 條認定係35年10月1 日
    前之合法建物等事項，再審被告於96年6 月6 日召開研商「
    臺北市舉辦公共工程對合法建築及農作改良物拆遷補償及違
    章建築處理辦法」第3 條有關35年10月1 日前建物之認定標
    準及舉證方式會議（下稱96年6 月6 日會議），會後作成如
    下決議：「提案一：拆遷處理辦法第3 條，民國35年10月1
    日前之建築物，住戶應提送何種證明文件及取得方法。提案
    二：如何證明日據時期設籍之番地與目前建物之關連性，住
    戶可提出何種證明文件。決議：1.有關日據時期謄本，由本
    處函請中正區戶政事務所提供千歲町1 丁目12番、14-3番、
    14 番 、20番等4 筆土地之日據時期設籍謄本。2.倘無35年
    10月1 日前設籍資料，原則以47年航測圖與現有建物比對是
    否屬民國47年前已存在之原建物，以認定建物之合法性，提
    供住戶民國47年航測圖1 份，請住戶於文到2 週內於航測圖
    上標註拆遷戶所在位置，提供予本處審核參考。3.住戶代表
    楊崑忠先生同意通知本案拆遷範圍內14戶住戶提供建物資料
    及證明其所有人資料予本處。」嗣因此對決議中所提及之47
    年航測圖予以比對，再審原告之居住所均在該航測圖拍攝前
    已存在之原建物，已符合原決議，足認再審原告住所係35年
    10月1 日前之合法建物。原確判決後發現該證物，且該決議
    為再審被告所承諾，若經斟酌，再審原告自可受較有利之裁
    判，屬行政訴訟法第273 條第1 項第13款規定得為再審之事
    由，為此提起本件訴訟，並聲明求為判決：
    1.原確定判決廢棄。
    2.原處分（臺北市停車管理處96年11月29日北市停一字第09
      639569606 號、第00000000000 號、第00000000000 號、
      第00000000000 號、第00000000000 號、第0000000000 0
      號、第00000000000 號、第0000000000B 號、第00000000
      00C 號及第0000000000A 號）及原訴願決定（臺北市政府
      97年4 月10日府訴字第09770086700 號、第00000000000
      號、第00000000000 號、00000000000 號、第0000000000
      0 號、第00000000000 號、第00000000000 號、第000000
      00000 號、第00000000000 號、第00000000000 號）應予
      撤銷。
    3.再審被告機關應作成「門牌號碼臺北市○○○路○ 段41、
      43、45、47、49、53、55、57、59號、臺北市○○○街1-
      1 、1-2 號、臺北市○○街16號之私有建物為合法建物，
      應予依法補償」之行政處分。
三、再審被告則辯以：
    (一)96年6 月6 日會議目的在請相關單位集思廣義就其權責提
      供意見，出席人員為臺北市政府相關機關，再審原告等僅
      為列席人員，故會議決議僅係各單位提供意見做為再審被
      告執行業務之參考，係機關內部之討論意見，並不拘束再
      審被告機關之作為，亦不對外發生法律效果。
    (二)又該決議顯然抵觸臺北市拆遷補償辦法第3 條關於合法建
      築物係35年10月1 日前之建築物之規定，倘貿然執行該決
      議，必然違反「依法行政」原則，並有裁量濫用之違法，
      該決議因與法規牴觸而當然無效；退步言，縱使該決議有
      效並對外發生法律效果，再審原告等已列席會議，有會議
      紀錄可稽，渠等對於決議內容不能諉為不知，在前訴訟中
      亦無不能使用此項證物，今始發見而得使用之情形，與發
      見未經斟酌之證物之規定不合，以之提起再審之訴乃顯無
      理由。
    (三)再發見未經斟酌之證物而提起再審之訴者，必該證物若經
      斟酌，可受較有利之裁判者始得為之。本件縱使按前開會
      議決議，以47年航測圖與現有建物航測圖比對，可明顯發
      見47年航測圖上拆遷範圍內建物（雙斜線，網狀，如被證
      2 ）與83年航測圖上拆遷範圍內建物型態顯然不同（單斜
      線，如被證3 ），該證物亦無法使再審原告受較有利之裁
      判。為此求為判決駁回再審原告之訴。
四、本院查：
    (一)按「再審之訴顯無再審理由者，得不經言詞辯論，以判決
      駁回之。」「有左列各款情形之一者，得以再審之訴對於
      確定終局判決聲明不服。但當事人已依上訴主張其事由或
      知其事由而不為主張者，不在此限：……十三當事人發見未
      經斟酌之證物或得使用該證物者。但以如經斟酌可受較有
      利益之裁判者為限。」行政訴訟法第278 條第2 項、第27
      3 條第1 項第13款定有明文。又行政訴訟法第273 條第1
      項第13款所謂發見未經斟酌之證物者，係指該證物在前訴
      訟程序中即已存在而當事人不知其存在，或雖知有此，而
      不能使用，現始發現或得使用者而言，並以如經斟酌可受
      較有利益之裁判者為限。若前訴訟程序終結後始作成之文
      件，或當事人於前訴訟程序中即知其存在，且無不能使用
      情形而未提出者，均非現始發見之證物，不得據以提起再
      審之訴（改制前行政法院62年判字第579 號判例、最高行
      政法院91年判字第539 號判決意旨參照）。
    (二)查本件再審原告所指發現未經斟酌之證據乃係96年6 月6
      日會議決議，並提出該次會議紀錄為證。該決議雖係在本
      院前審言詞辯論終結（97年12月18日）前即已作成，惟依
      會議紀錄所載，再審原告丙○○、丁○○、戊○○均以列
      席人員身分出席該次會議，且會議紀錄亦經再審被告以96
      年6 月8 日北市停一字第09639444800 號函檢送予上開再
      審原告3 人，並參以再審原告於起訴狀內自陳「嗣因此對
      決議中所提及之47年航測圖予比對，再審原告之居住所均
      係在該航測圖，拍攝前已存在之原建物」及提出航測圖與
      位置標示圖等情（見本院卷第12、36、37頁），可知再審
      原告於前訴訟程序中即知該項證據之存在，且無不能於前
      訴訟程序中提出並使用之情形。揆諸首揭說明，該項證物
      自非屬現始發現之未經斟酌之證物，核與行政訴訟法第27
      3 條第1 項第13款規定得提起再審之要件不符，再審原告
      主張原確定判決有該款所定再審事由，委無可採。本件依
      再審原告起訴之事實，顯無理由，爰不經言詞辯論逕以判
      決駁回之。
五、據上論結，本件再審原告之訴顯無理由，依行政訴訟法第27
    8 條第2 項、第98條第1 項前段、第104 條、民事訴訟法第
    85條第1 項前段，判決如主文。
中    華    民    國    99    年     1    月   14     日
                    臺北高等行政法院第五庭
                              審判長法  官  黃清光
                                    法  官  蕭惠芳
                                    法  官  程怡怡
上為正本係照原本作成。
如不服本判決，應於送達後20日內，向本院提出上訴狀並表明上
訴理由，如於本判決宣示後送達前提起上訴者，應於判決送達後
20日內補提上訴理由書（須按他造人數附繕本）。
中    華    民    國    99    年     1    月   15     日
                                    書記官  張正清


司法院資訊處製作；財團法人民間司法改革基金會備份。
